臺灣板橋地方法院刑事判決　　　　　　　95年度訴字第3652號
公　訴　人　臺灣板橋地方法院檢察署檢察官
被　　　告　丙○○
指定辯護人　戴銀生律師
上列被告因偽造有價證券等案件，經檢察官提起公訴（九十五年
度偵字第一五一一一號），本院判決如下：
    主  文
丙○○無罪。
    理  由
一、公訴意旨略以：被告丙○○意圖為自己不法之所有，於民國
    九十三年三月二十二日在臺北縣新莊市○○路某處，向告訴
    人乙○○佯稱欲以新台幣（下同）十萬元之代價購買告訴人
    所成立之標冠實業有限公司（下稱標冠公司），並承諾收購
    公司後將迅速變更公司之負責人，告訴人不疑有他，乃將公
    司之資料及標冠公司於臺灣中小企銀臺中分行所開立甲存帳
    戶之空白支票簿一本交付被告，被告並當場給付三萬元現金
    ，及以標冠公司名義開立之面額二萬元支票做為購買公司之
    頭款，並書寫切結書一份交付告訴人，嗣被告又以公司已開
    始營業需要開立支票為由，要求告訴人將標冠公司甲存帳戶
    之大小章交付，以辦理甲存帳戶印章變更，使告訴人信以為
    真，乃交付標冠公司甲存帳戶之大小印章予被告，詎被告取
    得標冠公司甲存帳戶之大小印章後，並未將帳戶印章變更，
    竟於九十三年七月十二日起自行將大小章蓋印於標冠公司空
    白支票簿之發票人欄，並填寫面額、發票日等欄位，以偽造
    標冠公司之支票共九張，金額共計二百六十四萬三千六百八
    十八元，偽造完成後將之交付他人，經偽造之支票其中一張
    面額二十二萬六千八百元、發票日為九十四年十二月三十一
    日之支票，輾轉由案外人林玉霞持有，林玉霞將該支票提示
    請求付款，因支票退票，始悉上情。因認被告涉犯刑法第二
    百零一條第一項之偽造有價證券罪、第三百三十九條第一項
    之詐欺取財等罪嫌云云。
二、按犯罪事實應依證據認定之，無證據不得認定犯罪事實；不
    能證明被告犯罪者，應諭知無罪之判決，刑事訴訟法第一百
    五十四條第二項及第三百零一條第一項分別定有明文。次按
    認定不利於被告之事實，須依積極證據，苟積極證據不足為
    不利於被告事實之認定時，即應為有利於被告之認定，更不
    必有何有利之證據；又事實之認定，應憑證據，如未能發現
    相當證據，或證據不足以證明，自不能以推測或擬制之方法
    ，以為裁判基礎。而刑事訴訟法上所謂認定犯罪事實之積極
    證據，係指適合於被告犯罪事實之認定之積極證據而言，雖
    不以直接證據為限，間接證據亦包括在內；然而無論直接或
    間接證據，其為訴訟上之證明，須於通常一般之人均不致有
    所懷疑，而得確信其為真實之程度者，始得據為有罪之認定
    ，倘其證明尚未達到此一程度，而有合理之懷疑存在時，致
    使無從形成有罪之確信，根據「罪證有疑，利於被告」之證
    據法則，即不得遽為不利被告之認定；而刑法上所謂偽造有
    價證券，以無權簽發之人冒用他人名義簽發為要件，如果行
    為人基於本人之授權，或其他原因有權簽發者，則與無權之
    偽造行為不同；授權行為之方式，不論以書面或口頭，明示
    或默示為之均屬之；且授權行為，有以特定某部分之行為為
    限，如特定之金額、日期、張數等是，有未加以限制者，如
    對授權行為未加以任何限制，應解為概括授權，此有最高法
    院三十年上字第八一六號、二十九年上字第三一○五號、三
    十年上字第一八三一號、四十年台上字第八十六號及七十六
    年台上字第四九八六號、五十三年台上字第一八一○號判例
    ，七十九年度台上字第二九九六號、八十四年度台上字第六
    四一七號判決意旨可供參照。
三、本件公訴人認被告丙○○涉有上揭偽造有價證券罪、詐欺取
    財等罪嫌，無非係以告訴人之指述、證人林玉霞之證詞及卷
    附切結書一紙、偽造之支票、標冠公司之支票、退票理由單
    、臺灣企銀台中分行退補備查卡在卷足稽為其論據。訊據被
    告堅詞否認有偽造有價證券、詐欺等犯行，辯稱：伊於九十
    三年三月間代案外人蔣敏輝向告訴人表示要以十萬元代價購
    買標冠公司，同年月二十二日伊與告訴人在新莊市○○路某
    處之麻辣火鍋店內簽立切結書，簽約時告訴人交付該公司之
    營利事業登記證、股東名冊、變更登記事項卡、支票本等物
    ，彼此約定先辦理公司過戶事宜，待公司支票之負責人名義
    變更後，再給付尾款，簽立切結書時伊交付予告訴人二萬元
    做為定金，伊係居間介紹，亦曾將居間之事告知告訴人，伊
    收到的營利事業登記證、股東名冊等資料的第二天，就將之
    交予案外人蔣敏輝，伊向告訴人拿公司支票本，是怕公司支
    票本之印章在告訴人身上，可免告訴人在移轉期間仍使用公
    司之支票造成不必要之困擾，伊係為保障雙方的利益。在辦
    理過戶期間，標冠公司尚有欠稅，伊並與告訴人至臺中地區
    之稅捐處繳納欠稅款約一萬餘元，同時與告訴人一起去銀行
    問辦理支票過戶之問題。之後告訴人是在臺北市○○○路上
    之羅多倫咖啡廳將支票帳戶印章交付予蔣敏輝，當時是告訴
    人向伊借錢，伊跟告訴人說沒有錢，並請告訴人直接與蔣敏
    輝說，之後告訴人即打電話予蔣敏輝，蔣敏輝就跟告訴人說
    ，先把支票給彼使用，並請告訴人交出支票印章，伊、告訴
    人及蔣敏輝約在咖啡廳見面，當天告訴人是把公司支票章交
    給蔣敏輝，蔣敏輝收到印章之後就自己收起來，然後開一張
    二萬元支票予告訴人，從頭到尾公司的支票章都沒有放在伊
    處，告訴人有同意蔣敏輝使用公司之支票，伊並未使用標冠
    公司的支票，也沒有簽發任何一張標冠公司的支票，且蔣敏
    輝簽發標冠公司的支票均未曾告知伊等語。經查：
  (一)被告與告訴人間簽立切結書、收取移轉公司所需文件及印章
    、補繳公司欠稅款及告訴人如何交付公司支票印章等過程告
    訴人於本院審理時結證稱：「我公司（標冠公司）是在臺中
    經營，後來經營不善才收起來回到臺北的。」、「標冠公司
    當時有公司登記證，當時被告的意思是說需要一個公司執照
    叫我轉讓給他，當時我們約定的交易金額是十萬元，後來我
    只有收到五萬元，後來辦理的時間超過半年，這段時間被告
    有跟我到臺中的稅捐機關及會計師那裡辦理過戶。」、「切
    結書寫完當天我有交付給被告標冠公司之公司營利事業登記
    證、支票本一本、公司股東印章大約五顆（王錦燦等人）、
    公司章一顆、發票章一顆這些東西，經過半年之後我發現被
    告都沒有辦理變更負責人的動作，然後我就催促被告。」、
    「當時切結書簽立的時候我就將支票本交給被告，對方當時
    的理由是說要查公司的信用狀況，經過半年我催促被告為何
    還沒有辦理過戶，然後被告告訴我當時有迫切的需要要用到
    公司支票本，我基於信任他才把公司支票印章交給被告。」
    、「當時我已經催促被告很久，然後我也沒有工作，然後被
    告的理由是說我當時曾經說過如果不交易的話，要我把前面
    領的錢還給他，然後被告說他要交易了，所以才約在咖啡廳
    見面。拿印章之前的前一個月左右，我與被告有到稅捐處及
    會計師等處詢問所有的相關事宜，後來我催促被告為何都沒
    有動作，他說已經開始動作了，而且也有去繳欠稅，後來我
    們才約在咖啡廳見面，後來我們見面之後我信任被告公司已
    經有開始動，我才把公司的支票印章交給被告。」、「但是
    這跟支票章不一樣及發票章一顆、公司大章一顆等東西。當
    時我交的公司大章與支票用的公司大章不一樣」、「（問：
    在咖啡廳當天交了那些東西給被告或是蔣先生（敏輝）？）
    就是支票用的公司章、黃啟元及乙○○印章，共三顆印章，
    當時我三顆印章我是當著被告面交給蔣先生的。」、「（問
    ：咖啡廳當天蔣先生是當著你的面開公司票？）是的。」等
    語，據上告訴人結證之詞，互核被告之辯詞及卷附切結書堪
    認定，被告確於九十三年三月二十二日簽立切結書時，自告
    訴人處取得標冠公司之公司執照、營利事業登記證、股東名
    冊、變更登記事項卡、甲存存摺、支票本一本（票號ＡＹ0
    000000至ＡＹ0000000號）、公司股東印章五
    顆（王錦燦等人）、公司章一顆、發票章一顆等物，被告收
    取告訴人上揭公司文件、存摺、支票本及印章後，並與告訴
    人同至公司所在地之臺中地區之稅捐機關繳交欠稅，之後告
    訴人於臺北市○○○路上之羅多倫咖啡廳內將支票用之公司
    章、黃啟元及乙○○印章，共計三顆印章（簡稱支票印章）
    ，在被告面前交予蔣敏輝，並收取由蔣敏輝當場以告訴人前
    交付之標冠公司支票及所交付上揭支票印章，簽發一紙面額
    二萬元之支票交予告訴人以為報酬等事實。
  (二)被告就收取告訴人所交付之上揭標冠公司文件、股東印章等
    物，係為辦理公司負責人變更等節，核與告訴人所證相符，
    被告辯稱簽立切結書時，同時收取標冠公司支票本及甲存存
    摺等物，係為保護買賣公司雙方當事人之權益，恐告訴人在
    過戶期間，持有公司支票本及印章，任意使用支票造成不必
    要之困擾等語。告訴人則稱：對方當時的理由是說要查公司
    的信用狀況等語，是告訴人為辦理公司過戶事宜，除收取告
    訴人所交付之公司文件及股東印章外，亦收取告訴人公司支
    票本及甲存存摺，係屬為使過戶順利考量，而無悖於情理之
    處。被告簽立切結書時並未收取標冠公司之支票印章，告訴
    人於交付上揭公司文件、股東印章後，據告訴人在本院審理
    時結證稱：「當時我們約定的交易金額是十萬元，後來我只
    有收到五萬元，後來辦理的時間超過半年，這段時間被告有
    跟我到臺中的稅捐機關及會計師那裡辦理過戶。」、「（問
    ：切結書上載稱支票須等到過戶之後才可以使用，所謂完全
    過戶是何意思？）所謂的過戶就是包括甲存帳戶負責人更名
    、公司行號負責人全部過戶的意思。」等語，是告訴人簽立
    切結書時之意顯僅在辦理公司過戶即公司負責人更名之事宜
    ，並無准許被告使用公司支票，且告訴人亦對公司負責人更
    名不需交付公司支票印章之事等節，應有明確之認識，此從
    告訴人在本院審理時所結證稱：「這個部分我是跟被告一起
    再去稅捐處之後到臺灣中小企業銀行中正分行去問經理的，
    當時問說甲存支票如何變更負責人的事情，當時經理說我的
    帳戶因為公司歇業停放太久，必須要增補回籠，就是要放一
    些錢到戶頭裡面，經理跟我說營利事業部分辦理變更負責人
    之後，再拿去銀行辦理甲存變更就好了。」等語觀之已明，
    又與本院卷附臺灣中小企業銀行臺中分行九十六年四月十三
    日九六台中字第○○一九一號函所稱：「法人存戶更換代表
    人時，新代表人向本行申請變更代表人及印鑑時，須檢附主
    管機關核准變更代表人之證明文件，並親自辦理變更手續。
    」大致相符，故告訴人在將支票印章交付予蔣敏輝前應對支
    票印章之交付與公司負責人及公司甲存代表人之變更均無涉
    知之甚明，其在簽立切結書後，復交付支票印章之舉之真意
    為何，即有研求之餘地。
  (三)告訴人在本院結證稱：「被告說公司已經開始在營運，需要
    用到標冠公司的發票及支票，所以我才拿支票本的印章給被
    告。」、「當時印章是我交給蔣先生的，當時被告是有取得
    我的信任然後說他們已經要開始用公司支票，然後就直接我
    們公司二萬元支票取得我的信任，蓋完印章之後我印章沒有
    收回，我是當著被告的面將印章交給蔣先生，」等語，告訴
    人在與被告簽立切結書時，僅同意將公司支票本交予被告，
    並未將支票印章同時交予被告，顯見其已知若支票印章交予
    被告，被告即可以公司名義簽發支票，且告訴人於辦理公司
    及甲存帳戶負責人變更手續期間，亦已了解支票印章與被告
    辦理與變更負責人之手續無關，而告訴人竟在被告或蔣敏輝
    之請求下，將支票印章交予蔣敏輝，其對於被告等人已經取
    得支票本在先，加上所交付之支票印章自可據此使用公司支
    票，告訴人於交付時應已知之甚明，仍然交付，難認無同意
    使用公司支票之意；據上告訴人所證之詞，被告等係告知伊
    需要用到標冠公司之支票，要求告訴人交付支票印章等語，
    可認被告等已經明示要使用公司支票之意，又告訴人亦知此
    時，公司之負責人尚未變更，在此一情況下，告訴人仍然交
    付，又無任何限制之表示，足見其交付支票印章之同時，即
    有概括授權使用公司支票之意；衡之告訴人證稱：蔣敏輝當
    場以伊交付之公司支票及所交付上揭支票印章，簽發一紙面
    額二萬元之支票交予伊，該支票經伊提示後有兌現等語，蔣
    敏輝此舉，除以上揭方式作為給付告訴人同意使用支票之報
    酬外，應係在驗證告訴人交付之支票印章是否真實而為，告
    訴人親見蔣敏輝簽發支票，並未阻止，益徵告訴人交付支票
    印章即有授權使用之意。綜上，告訴人雖於告訴及本院審理
    時指稱交付支票印章係為供辦理公司過戶使用，或變更甲存
    帳戶之印鑑章使用，或因在大陸居住太久，不了解相關程序
    ，並無同意被告使用公司支票云云，除與其在本院審理時結
    證之詞互有矛盾外，又與上揭客觀事實不符，應係事後圖免
    票據債務之詞，不足為信。是蔣敏輝於收取告訴人所交付之
    支票本及印章後，縱使有簽發支票之行為，因係經告訴人所
    授權，所為即於偽造有價證券之構成要件有間，不能認為係
    犯偽造有價證券罪，不能證明被告有此部分犯罪。
  (四)末查，被害人林玉霞持標冠公司簽立之票號ＡＹ00000
    00號面額二十二萬六千八百元之支票，經提示後遭退票，
    此固據被害人於偵查中結證明確，並有卷附支票影本及退票
    理由單可資證明，惟此一支票並非由被告所簽發使用，而係
    蔣敏輝交付予甲○後，再經甲○持交予林玉霞調現者，有支
    票背書人甲○於本院審理時之證詞可按，是亦無證據足證被
    告有使用上揭支票之行為，既檢察官所舉上揭證據，均無法
    證明被告有詐欺取財之犯行。又查無積極證據足證被告有上
    揭偽造有價證券、詐欺取財等犯行，不能證明被告犯罪，自
    應為無罪判決之諭知。
四、檢察官移送併辦意旨略以（臺灣臺北地方法院檢察署九十六
    年度偵字第三二四四號）：被告丙○○意圖為自己不法之所
    有，基於概括犯意，於九十四年十一月三日，在臺北巿中山
    區○○街黃某服務之日日興實業有限公司（以下簡稱日日興
    公司）持日日興公司劉振安為發票人、九十四年十一月廿三
    日期、面額伍萬元之臺灣中小企業銀行吉林分行ＡＹ一二五
    一四○號支票，並以「黃暉迪」名義向尹衍澤調借伍萬元，
    上開支票經尹衍澤提示未獲支付。又於九十四年十一月中旬
    ，又在日日興公司尹某調借參拾萬參仟元，言明三至五日內
    即償還借款，嗣拒不償還借款。尹衍澤因被告未償還上開借
    款，乃約被告於九十四年十二月廿三日在臺北巿松山區○○
    路一○八號地下一樓歐咖啡廳見面，詎被告竟意圖供行使之
    用，於九十四年十二月廿三日在上開咖啡廳以「黃暉迪」名
    義偽簽黃暉迪於發票人欄，並捺指印，另在地址欄填載為「
    臺北縣泰山鄉○○路○段一四八巷三十六號」、九十五年一
    月廿五日為到期日，受款人為楊立平、面額伍萬元之三四七
    七五八號本票，同日（九十五年一月廿五日）為到期日、受
    款人亦為楊立平、面額參拾萬參仟伍佰元之三四七七五九號
    本票，並將上開二張本票交與尹衍澤，因認核被告所為，係
    犯刑法第三百三十九條第一項之詐欺取財及刑法第二百零一
    條第一項之偽造有價證券罪嫌，因認與已經起訴之犯罪事實
    ，有連續犯及牽連犯之關係，屬於裁判上一罪，為法律上之
    同一案件關係，遂移送併案審理云云。按原判決就檢察官起
    訴部分既已不能證明被告犯罪而諭知無罪，即與檢察官函送
    併辦部分無連續犯關係之可言，自無刑事訴訟法第二百六十
    七條「檢察官就犯罪事實一部起訴者，其效力及於全部」規
    定適用之餘地，此有最高法院八十三年台上字第一一三五號
    判決足資參照，是本件檢察官起訴之犯罪事實即屬不能證明
    ，業經本院諭知無罪判決如上，依首揭判決意旨，移送併辦
    部分，自難認有連續犯或牽連犯裁判上一罪關係，非起訴效
    力所及，本院無從併予審究，自應退請檢察官另行依法處理
    ，附此敘明。
據上論斷，應依刑事訴訟法第三百零一條第一項，判決如主文。
本案經檢察官朱立豪到庭執行職務。
中　　華　　民　　國　　96　　年　　6 　　月　　22　　日
                  臺灣板橋地方法院刑事第十八庭
                  　　　　  審判長法　官  連育群
                                  法　官  吳幸娥
                                  法　官  王綽光
以上正本證明與原本無異
如不服本判決應於送達後10日內向本院提出上訴狀
                                  書記官　許清秋
中　　華　　民　　國　　96　　年　　6 　　月　　25　　日
